行　政　法　院　判　決　　　　　　　　　　　　　八十八年度判字第四二五九號
　　原　　　告　甲○○
　　訴訟代理人　乙○○
　　被　　　告　內政部
右當事人間因有關核發證明事務事件，原告不服行政院中華民國八十八年一月十六日
台八十八訴字第○二三二五號再訴願決定，提起行政訴訟。本院判決如左︰
　　主  文
原告之訴駁回。
　　事  實
緣原告於民國八十七年四月十四日以其係土地法第三十七條之一於修法前，即七十四
年間開始執業之土地代書，向被告申請依法發給土地登記專業代理人證書，經被告以
八十七年四月二十九日台內地字第八七○五○九三號書函函復，而未發給。原告不服
，提起訴願及再訴願均經駁回，遂提起行政訴訟。茲摘兩造訴辯意旨如次：
原告起訴意旨及補充理由略謂：土地法第三十七條之一第二項：「．．．但在本法修
正施行前，已從事土地登記專業代理業務，並領有．．．或代理他人申辦土地登記案
件專業人員登記卡者，得繼續執業，未領有登記卡者，得繼續執業五年（已修正至八
十四年十二月三十一日）。二、領有登記卡之土地代書係於七十八年十二月二十九日
土地法第三十七條之一修法前之七十一年二月二十八日以前就開始執業（因合格證明
於五十七年經廢止土地代書制度，因而失效，不但無任何執業資格亦無任何合法權利
，故只能證明於七十一年二月二十八日以前已執業之事實）。而原告（另未領登記卡
之修法前之土地代書約有三千餘人）係在七十八年十二月二十九日修法前之七十四年
間開始執業之土地代書。從而兩者均為修法前之土地代書。三、持登記卡之土地代書
得繼續執業之法源，顯然是依法律不溯及既往原則。原告同為修法前之土地代書，依
此原則及憲法第七條之平等原則，於行政、司法均應受相同之待遇。四、登記卡之申
領至七十八年十二月二十九日修法日止，只在七十年九月一日至七十一年二月二十八
日期間辦理一次而已，故原告並非未領有而係因政府未賦予申領之機會；原告並無錯
，錯在政府之申領登記卡不公平所致。五、七十九年立法院能通過此不公平之但書，
係當地政司明知申領登記卡有上述不公平，竟隱瞞立法院，使其誤認修法前之土地代
書均有申領機會而未申領，故於但書內限制只能繼續執業五年。然卻對洪文棟委員之
提議「對修法前之土地代書，應由中央地政機關設一定之標準，經審查合格者，得繼
續執業．．．」置之不理。六、司法院釋字第三五二號、第三六○號雖解釋七十八年
十二月二十九日修正之土地法第三十七條之一第二項但書係依憲法第八十六條第二款
而制定，與憲法並無牴觸。惟本案對持有登記卡之修法前之土地代書已依法律不溯及
既往原則而准繼續執業，故憲法第八十六條第二款只適用於本件修法後欲當土地代書
者，要不得適用於修法前已從事土地代書，依舊法已經取得合法土地代書工作權之原
告。從而上開二號之解釋僅係就憲法第八十六條第二款之單純解釋，未就本案之案情
加以斟酌，故與本案情節顯有脫節之嫌，自無拘束力。七、綜上所述，修正後之土地
法第三十七條之一第二項但書之規定，確有牴觸憲法第七條、第十五條、第二十三條
、第一五二條之立法精神，依憲法第一百七十一條第一項應屬無效而無疑義。內政部
自應依法律不溯及既往原則及憲法之諸立法精神對原告等（外約有三千餘人）發給土
地登記專業代理人證書或自動提出修法，依洪文棟委員之提案重新經審合格者得申領
執業資格證書。故而請求撤銷原處分及訴願、再訴願決定，另由被告發給土地登記專
業代理人證書或自動提出修法依洪文棟委員之提案「重新經審合格者，得申領土地登
記專業代理人證書」等語。
被告答辯意旨略謂︰一、按「土地登記專業代理人，應經土地登記專業代理人考試或
檢覈及格。但在本法修正施行前，已從事土地登記專業代理業務，並曾領有政府發給
土地代書人登記合格證明或代理他人申辦土地案件專業人員登記卡者，得繼續執業，
未領有土地登記代書人合格證明或登記卡者，得繼續執業至中華民國八十四年十二月
三十一日。」土地法第三十七條之一第二項定有明文。又「請領專業代理人證書，應
檢附左列文件，向中央主管機關申請核發之：一、申請書。二、第四條之資格證明文
件及其影本。」「合於左列資格之一者，得請領專業代理人證書：一、經專業代理人
考試或檢覈及格者。．．．三、領有直轄市、縣（市）政府核發代理他人申辦土地登
記案件專業人員登記卡者。」土地登記專業代理人管理辦法第六條第一項第一款、第
二款及第四條著有規定。本案原告係於八十七年四月十四日以其係土地法第三十七條
之一於修法前，即七十四年間開始執業之土地代書，向被告申請發給土地登記專業代
理人證書，惟原告並未經專業代理人考試或檢覈及格，亦未領有土地代書人登記合格
證明或登記卡等資格證明，與前述土地法及土地登記專業代理人管理辦法規定不符；
被告未發給依法並無不合。二、另原告於訴狀中稱立法院前立法委員洪文棟提議「就
修法前之土地代書應訂一定標準經審查合格者得申領執業資格證書」乙節，係指七十
七年立法院內政、法制及司法委員會，第三次聯席會會議上前立法委員洪文棟提出為
兼顧五十七年以前已依法領有土地代書人登記合格證明者（註：本證明係台灣省各縣
市於五十七年以前依台灣省政府所訂之「各縣市辦理土地代書人考試注意事項」所舉
辦之考試，約計有一、○○六人及格）執業問題，特將曾依法領有土地代書人登記合
格證明者列入土地法第三十七條之一第二項內容中，使其於土地法修正後得以繼續執
業。至洪委員文棟所提之：「土地法修正施行前已確實從事土地登記代理業務人員，
其經審查合格者，可繼續執業，以符實際，並臻公平。」乙節，並未納入修法內容，
並予明。三、綜上所述，本件原告之訴，顯為無理由，敬請予以駁回等語。
    理  由
按「土地登記專業代理人，應經土地登記專業代理人考試或檢覈及格。但在本法修正
施行前，已從事土地登記專業代理業務，並曾領有政府發給土地代書人登記合格證明
或代理他人申辦土地案件專業人員登記卡者，得繼續執業；未領有土地代書人合格證
明或登記卡者，得繼續執業至中華民國八十四年十二月三十一日。」為土地法第三十
七條之一第二項所明定。又「合於左列資格之一者，得請領專業代理人證書：一、經
專業代理人考試或檢覈及格者。二、領有直轄市、縣（市）政府核發土地代書人登記
合格證明者。三、領有直轄市、縣（市）政府核發代理他人申辦土地登記案件專業人
員登記卡者。」「請領專業代理人證書，應檢附左列文件，向中央主管機關申請核發
之：一、申請書。二、第四條之資格證明文件及其影本。三、．．．」復為土地登記
專業代理人管理辦法第四條及第六條第一項所規定。本件原告以其係於土地法第三十
七條之一修法前，即七十四年間開始執業之土地代書，向被告申請依法發給土地登記
專業代理人證書，經被告以八十七年四月二十九日台內地字第八七○五○九三號書
函答復，略以：請依土地登記專業代理人管理辦法第四條規定之資格條件辦理等語。
原告不服，循序提起行政訴訟，而為如前揭事實欄所載之主張。惟查本件原告雖係於
土地法第三十七條之一修正前即七十四年間開始執業之土地代書，惟原告並未經土地
登記專業代理人考試或檢覈及格，亦未領有土地代書人登記合格證明或登記卡等資格
證明，與首揭規定不合，被告乃未准所請，揆諸首揭規定，核無違誤。至原告主張本
案對持有登記卡之修法前之土地代書已依法律不溯及既往原則而准繼續執業，故憲法
第八十六條第二款只適用於本件修法後欲當土地代書者，要不得適用於修法前已從事
土地代書之原告云云，顯有誤解首揭法律之規定，殊不足採。又原告主張修正後之土
地法第三十七條之一第二項但書之規定，確有牴觸憲法第七條、第十五條、第二十三
條、第一百五十二條之立法精神，依憲法第一百七十一條第一項規定應屬無效乙節。
惟據司法院釋字第三五二號解釋：「土地登記專業代理人係屬專門職業，依憲法第八
十六條第二款規定，其執業資格應依法考選銓定之。中華民國七十八年十二月二十九
日修正公布之土地法第三十七條之一第二項規定，符合上開意旨，與憲法並無牴觸。
」參照其解釋理由書略以前開修正條文旨在建立健全之土地登記專業代理人制度，符
合憲法第八十六條第二款規定專門職業人員之執業資格，應依法考選銓定之意旨，且
對修正前已從事土地登記專業代理業務，並依照當時法規取得合格證明或登記卡者，
准予繼續執業。至於實際上雖從事土地登記代理業務，而未取得合格證明或登記卡者
，本無合法權利可言，前開修正條文既定有相當期間，使其在此期間內，自行決定是
否參加考試或檢覈或改業，已充分兼顧其利益，並無法律效力溯及既往之問題。是原
告之此項主張，亦無可採。再原告另主張立法院前立法委員洪文棟提議「就修法前之
土地代書應訂一定標準經審查合格者得申領執業資格證書」乙節，係指七十七年立法
院內政、法制及司法委員會，第三次聯席會會議上前立法委員洪文棟提出為兼顧民國
五十七年以前已依法領有土地代書人登記合格證明者（按該證明係台灣省各縣市於五
十七年以前依台灣省政府所訂之「各縣市辦理土地代書人考試注意事項」所舉辦之考
試，約計有一、○○六人及格）執業問題，特將曾依法領有土地代書人登記合格證明
者列入土地法第三十七條之一第二項內容中，使其於土地法修正後得以繼續執業。至
洪委員文棟所提之：「土地法修正施行前已確實從事土地登記代理業務人員，其經審
查合格者，可繼續執業，以符實際，並臻公平。」乙節，並未納入修法內容，修正土
地法相關條文及依該法第三十七條第四項授權訂定之土地登記專業代理人管理辦法亦
未將該提案納入規定，自無從據以發給原告土地登記專業代理人證書，至將來是否可
將該提案納入修法，係屬主管機關之提案權及立法院之立法問題，非本院所得審究，
併予明。是原告之此項主張，亦不足採。綜上所述，本件被告否准原告之申請，於
法並無違誤，一再訴願決定遞予維持，俱無不合。原告起訴意旨，難謂有理由，應予
駁回。
據上論結，本件原告之訴為無理由，爰依行政訴訟法第二十六條後段，判決如主文。
中    華    民    國     八十八      年     十二     月     二十四      日
                    行 政 法 院 第 五 庭
                                審 判 長 評  事      廖  政  雄
                                         評  事      趙  永  康
                                         評  事      沈  水  元
                                         評  事      林  清  祥
                                         評  事      姜  仁  脩
右  正  本  證  明  與  原  本  無  異
                                         法院書記官  陳  佩  玲
中    華    民    國     八十八      年     十二     月     二十七      日
